臺灣屏東地方法院民事判決　九十一年訴字第一五六號
　　原　　　告　甲○○
　　被　　　告　乙○○
右當事人間請求返還土地事件，本院判決如左：
　　主　　　文
原告之訴駁回。
訴訟費用由原告負擔。
　　事　　　實
甲、原告方面：
一、聲明：
（一）被告應將屏東縣高樹鄉埔羌崙一一五七號土地，面積四二三八平方公尺返還財
　　　政部國有財產局，並由原告受領。
二、陳述：
（一）緣原告之父即訴外人吳正良為大陳義胞，民國四十八年隨同政府來台，獲政府
　　　配耕屏東縣高樹鄉埔羌崙一一五七號土地（以下簡稱系爭土地）。嗣原告之父
　　　於七十年一月十五日死亡，另原告之母親即訴外人吳楊林阮，兄即訴外人吳益
　　　吉均已亡故，原告遂成為其父唯一之繼承人，因其就業、婚姻離家而未能立即
　　　繼承其父接管系爭土地，致系爭土地由被告占有耕作。雖原告得知後即立即向
　　　被告請求返還，但被告均置之不理，經向鈞院屏東簡易庭聲請調解，亦遭被告
　　　拒絕。
（二）而系爭土地雖係由政府配耕與原告之父，實係當年政府照顧大陳義胞之特別措
　　　施，受配耕人並得請求政府辦理所有權移轉登記，以取得土地所有權。惟因系
　　　爭土地現由被告占有中，以致屏東縣里港地政事務所及屏東縣政府於八十九年
　　　八月二十九日作業時，經審查結果認有糾紛，而未能准許原告之申請。原告委
　　　託律師發函土地管理人財政部國有財產局台灣南區辦事處（以下稱國有財產局
　　　），行使土地所有人之權利，對被告請求返還系爭土地，並將土地交由原告耕
　　　作，惟國有財產局於九十一年一月二十四日收受原告前開律師函後，迄未行使
　　　其權利。
（三）系爭土地既係政府配耕與原告之父，受配耕人亦得請求政府辦理所有權移轉登
　　　記，已如前述，且此項配耕權並非不得繼承之權利，則政府對原告而言，自屬
　　　立於債務人之地位。按所有人對於無權占有或侵奪其所有物者，得請求返還之
　　　，民法第七百六十七條定有明文。而債務人怠於行使其權利時，債權人因保全
　　　債權，得以自己之名義，行使其權利，亦為同法第二百四十二條所明定。系爭
　　　土地所有人為中華民國，並由國有財產局管理。其遭被告無權占有後，國有財
　　　產局因並未本於其管理者地位，請求被告返還，致使原告無從辦理所有權移轉
　　　登記，原告自得代位行使，訴請被告返還，併代國有財產局受領之。
（四）對被告抗辯之陳述：
　１、被告主張系爭土地，係原告之父吳正良於五十九年間將耕作權讓售與訴外人吳
　　　君，六十三年間吳君又轉讓與訴外人林水波，林水波又於六十五年間轉讓與證
　　　人王順德之父，王順德之父亡故後，王順德遂於六十六年轉讓與伊迄今，雖經
　　　王順德到庭作證，惟充其量僅能證明王順德與被告間轉讓之事，於王順德之父
　　　，如何占有系爭土地則無從證實，以其前手林水波、吳君究竟何人？有無此人
　　　？住於何處？均無從參據，是其空言傳述，顯無可採。
　２、再按修正前土地法第三十條規定「私有農所有權之移轉，其承受人以自耕者為
　　　限，違反者，所有權移轉無效」，此條規定雖係謂私有農地，惟其立法目的係
　　　在防止非農民承受農地，造成土地投機壟斷之情形，故依舉輕明重原則，公有
　　　農地更在限制範圍內，又本條所謂「自耕」，係指承受人自任耕作而言，如其
　　　住所距其承受地超過十公里者，不得視為能自任耕作（參照台灣省政府六十二
　　　年十二月十日民地技字第一二五九三號函、六十九年台再二判決、七十台上七
　　　二六號判決），再依內政部六十五年一月二十六日台內地第六六四二一六號函
　　　「自耕能力證明書核發程序」規定，凡住所與其承受農地之交通路線距離在十
　　　公里者，即視為不能自耕，經查被告與王順德訂立系爭耕地租賃合約書時其位
　　　所係「台南縣永康鄉勝利村二之十一號」，依前揭強制規定，其移轉自屬無效
　　　，自不受法之保護。
　３、況以，原告受讓系爭土地時，亦已預知該土地終有一日遭所有人取回，故其耕
　　　地租賃合約書第一條即言明出賣權利及所有地上物等用具，是以被告於受讓時
　　　既以明知王順德並非所有人，其竟願意買受毫無保障之權利，而毫不稍加查證
　　　系爭土地之來源，何能再以此拒絕交還？４、屏東縣高樹鄉公所於七十四年四
　　　月三十日調查系爭土地時，原告固同意如果使用人乙○○有契約書，願由乙○
　　　○登記使用，如果乙○○無契約書，願由甲○○收回耕作，並經承辦人員記載
　　　於調查表內，按諸被告既主張本件係數手間之權利轉讓，自應提出受讓之連續
　　　自原告之正當性，今被告僅能證明其受讓自王順德，而不能證明其受讓自原告
　　　之父，自應依其前開承諾由原告收回耕作使用，是被告主張原告之父已將耕作
　　　權賣斷，明顯與當時之意思表示不符，原告否認之。
　５、民法第二四二條之代位權，祇須債務人怠於行使其權利時，即得為之，至於權
　　　利人行使代位權後，縱債務人亦行使權利，亦不影響原代位權之行使，本件業
　　　經國有財產局承辦人到庭證稱其不宜行使權利，即以已怠於行使權利，縱現存
　　　已表示願行使物上請求權，亦不影響原告之代位權。
三、證據：提出屏東縣高樹鄉東振新墾區大陳義胞使用土地調查表、明誠法律事務所
　　九十年一月二十二日明律民函字第九一０一二二號律師函及送達回執、土地登記
　　謄本、自耕能力證明書核發程序條文一件、土地租賃合約書（均影本）各一件、
　　戶籍謄本影本二件為證，及聲請函屏東縣高樹鄉公所、屏東縣里港地政事務所查
　　詢系爭土地之使用情形調查資料。
乙、被告方面：
一、聲明：請求為判決駁回原告之訴。
二、陳述：
（一）其非無權占有，當初是原告父親吳正良於五十九年間出售於同村之訴外人吳君
　　　，吳君於六十三年出售訴外人林水波，林水波於六十五年出售被告之前手即訴
　　　外人王順德之父親，王順德於六十六年六月間將耕作權讓與被告使用迄今。
（二）且自下列證據可證明被告合法受讓之權源：
　１、自原告提出之屏東縣高樹鄉東振新墾區大陳義胞使用土地調查表上，已記載原
　　　告於屏東縣高樹鄉公所於七十四年間調查系爭土地使用情形時，已自承『該地
　　　約數十年前由其親屬吳君耕作，現由何人耕作不知情』、『現在自己並無耕作
　　　屬實』等語，足證被告所述吳正良將系爭土地轉讓吳君後，再由吳君輾轉讓售
　　　，至六十六年六月間由被告再向王順德受讓耕作權。且有與王順德之耕地租賃
　　　合約書可證。
　２、其次自六十六年以來，因耕作系爭土地需用水，均由屏東農田水利會供應，並
　　　由被告負擔水費，以被告受讓系爭土地之時，吳正良尚未死亡，如未讓售，何
　　　以吳正良生前未曾提出異議或向有關政府機關陳情請求保護權利。
　３、又自前開調查表上地政事務所意見欄亦記載原配耕人將耕作權賣斷（轉讓）於
　　　非義胞耕作，亦可證之。
（三）再者，原告之父吳正良自願讓售系爭土地之耕作權，且由被告輾轉取得，吳正
　　　良違反禁止轉讓耕作權之規定，而喪失權利，依法應由國有財產局向吳正良及
　　　取得耕作權之後手收回系爭土地，原告無何請求維護耕作權之債權債務關係存
　　　在，亦無從行使代位權，其為本訴顯為權利濫用。
三、證據：提出耕地租賃合約書一件、台灣省屏東農會水利會徵收單三紙為證，及聲
　　請訊問證人王順德。
丙、本院依職權函國有財產局臺灣南區辦事處及屏東縣高樹鄉公所查詢系爭土地曾否
　　分配於大陳義胞吳正良耕作使用情形，及依職權訊問證人陳文菁、陳忠輝、翟保
　　華。
　　理　　　由
一、原告主張坐落屏東縣高樹鄉埔羌崙一一五七號之系爭土地為中華民國所有，管理
　　人為國有財政局，其父親即訴外人吳正良為大陳義胞受配耕系爭土地，其父親於
　　七十年一月十五日死亡，原告之母親即訴外人吳楊林阮，兄即訴外人吳益吉均已
　　亡故，原告為受配耕權人吳正良之唯一繼承人，系爭土地目前為被告占有使用中
　　等情，已據提出屏東縣高樹鄉東振新墾區大陳義胞使用土地調查表、土地登記謄
　　本、戶籍謄本等為證，被告亦無爭執，原告上開自可信為真實。
二、其次原告主張：其父親吳正良為大陳義胞，四十八年隨同政府來台，獲政府配耕
　　，其因就業、婚姻之故離家多年未能立即繼承父親死亡時所遺系爭土地，致系爭
　　土地遭被告占有耕作，因原告於提出申請受贈系爭土地之時，因系爭土地使用上
　　之存在紛爭，而未獲屏東縣里港地政事務所及屏東縣政府之准許，原告嗣後委託
　　律師發函系爭土地管理人國有財產局，行使土地所有人之權利，因國有財產局未
　　行使管理人之排除侵害權限，原告基於繼承取得配耕權限，自與國有財產局間仍
　　存債權債務關係，為保全配耕權限，乃代位國有財產局對被告主張應返還無權佔
　　有之系爭土地於國有財產局，並由原告受領之等情。
三、被告則以：其非無權佔有，其所使用之系爭土地係吳正良於五十九年間將耕作權
　　轉讓於吳君後，吳君於六十三年出售訴外人林水波，林水波於六十五年出售被告
　　之前手即訴外人王順德之父親，王順德於六十六年六月間將耕作權讓與被告使用
　　迄今等資為抗辯。
四、按中華民國人民，無分男女，在法律上一律平等；國家應促進兩性地位之實質平
　　等，憲法第七條暨憲法增修條文第十條第六項定有明文。國家機關為達成公行政
　　任務，以私法形式所為之行為，亦應遵循上開憲法之規定。行政院國軍退除役官
　　兵輔導委員會發布之「本會各農場有眷場員就醫、就養或死亡開缺後房舍土地處
　　理要點」，固係基於照顧榮民及其遺眷之生活而設，第配耕國有農場土地，為對
　　榮民之特殊優惠措施，與一般國民所取得之權利或法律上利益有間。受配耕榮民
　　與國家之間，係成立使用借貸之法律關係。配耕榮民死亡或借貸之目的使用完畢
　　時，主管機關原應終止契約收回耕地，俾國家資源得合理運用。主管機關若出於
　　照顧遺眷之特別目的，繼續使其使用、耕作原分配房舍暨土地，則應考量眷屬之
　　範圍應否及於子女，並衡酌其謀生、耕作能力，是否確有繼續輔導之必要，依男
　　女平等原則，妥為規劃（下略）。司法院大法官會議做成第四百五十七號解釋文
　　可供參照。
五、而查本件原告主張之配耕權限核其性質與上開解釋文所闡述之行政院國軍退除役
　　官兵輔導委員會所發布之「本會各農場有眷場員就醫、就養或死亡開缺後房舍土
　　地處理要點」，係國家為因應政府遷台初期客觀環境之需要，安置國軍退除役官
　　兵，照顧此等有眷榮民之生活，經由行政院國軍退除役官兵輔導委員會將所經營
　　之國有農場耕地配予榮民耕種，乃對榮民所採之特殊優惠措施，性質上並無差異
　　，均屬政府為安置照顧隨政府來台之國軍退除役官兵或大陳義胞之生活，所採取
　　之特殊優惠措施，是以受配耕義胞與國家之間，參酌上開解釋文意旨，應係成立
　　使用借貸之法律關係，而本件原告之父親吳正良係大陳義胞，受配耕系爭土地等
　　情為兩造所不爭執，且有屏東縣高樹鄉東振新墾區大陳義胞使用土地調查表在卷
　　可稽，是原告之父親與國有財產局間就系爭土地為使用借貸法律關係一節可資認
　　定。
六、次按債權人行使代位權應以有保全自己債權之必要，因債務人陷於遲延，而又怠
　　於行使其權利為要件，原判決既認定被上訴人就訟爭二筆土地已與管理機關台灣
　　省政府民政廳發生使用借貸關係，依民法第四百六十五條之規定，貸與人之台灣
　　省政府民政廳自己將借用物交付而生使用借貸之效力。嗣後貸與人僅負容許借用
　　人使用借用物之消極義務而已，故借用物由第三人侵奪或加以妨害時，借用人僅
　　得依自己占有訴權請求返還或排除妨害，貸與人不負協助之義務，原判決竟謂台
　　灣省政府民政廳仍負有交付借用土地與被上訴人之義務，進而認定被上訴人得代
　　位向上訴人行使所有物返還請求權，所持見解，自有違誤，最高法院著有七十年
　　台上字第一一四七號判決可供參考。
七、而查，本件原告主張繼承其父親吳正良之受配耕權限，被告亦無爭執，僅以前詞
　　置辯，然原告於系爭土地調查使用情形之時，已自承：系爭土地配耕其父親，父
　　親有無轉賣其不知，而據其所知系爭土地約十餘年前由其親屬吳君耕作，現由何
　　人耕作其不知等語，有該大陳義胞使用土地調查表之記載可資佐證，而本件國有
　　財產局未因吳正良之死亡即終止系爭土地之使用借貸法律關係，亦有證人即國有
　　財產局處分課專員陳文菁到庭證述：其目前任職國有財產局處分課專員。（貴處
　　是土地所有權人管理權人，原告主張代位權行使有何意見？）無意見。如果是無
　　權占有的土地，國有財產局要行使管理權人的權限。但因為本件土地當初是配耕
　　給大陳義胞，涉及要贈與或出租給土地配耕人，配耕主管的業務不在國有財產局
　　的管理權限內。所以其機關不宜依民法七六七條行使權利。其機關不知道被告不
　　是義胞。當初有收到原告的律師函，曾以簽呈陳報主管，但主管當時批示同意國
　　有財產局不主張民法七六七條的權限，至於配耕權利人的資格審核不在國有財產
　　局，是屏東縣政府的業務，其機關是依據審核後的資格辦理等語在卷（見卷附本
　　院九十一年四月四日言詞辯論筆錄）。雖證人無證述有無終止使用借貸法律關係
　　，然自證人證述可知，系爭土地之配耕權人如能證明其使用權利無爭執，即有受
　　贈與之權限，則目前原告與國有財產局間並未合法終止系爭土地使用借貸法律關
　　係一節應可認定。
八、另參酌證人即被告之轉讓前手王順德到庭證述：其原來在高雄市公車處擔任駕駛
　　，因在高樹鄉種鳳梨認識被告，他在種芭樂，所以因此而認識。其大概在六十八
　　年左右認識被告，其父親向前手承租，有很多塊地，其中一筆已買清是向林水波
　　承買的，至於前手向誰買的其不清楚，買斷的有三、四分，在岸邊。當時其耕作
　　的全部土地連同地上物一起共二十三萬賣給被告工作使用。土地都不肥沃。當時
　　土地相鄰的土地都是大陳義胞在耕作，但是他們大部分都轉租給別人使用，因為
　　是石頭地所以不利耕作，轉手給被告後就不再過問等語在卷（見同前揭筆錄）。
　　證人王順德於六十六年六月二十四日與被告成立前開耕作權轉讓契約，有租賃合
　　約書可稽，而原告於七十四年間土地使用調查時為如前之陳述，自原告所述十餘
　　年之時其親戚吳君即使用系爭土地，其時間約吳正良五十九年受配耕後至七十年
　　之間，核與被告抗辯前手輾轉受讓時間大致符合，而證人與兩造無何利害關係所
　　述應屬可信，則本件原告於土地使用調查時已自承曾有親戚吳君耕作使用情形，
　　則吳正良於受配耕後即受讓系爭土地予他人使用一節亦可認定為實。
九、參酌前述各節，原告之父親吳正良於受配耕後已私自讓與系爭土地於他人使用既
　　經認定，雖被告抗辯係自吳正良輾轉售讓取得耕作權一節尚無法遽予採信，惟本
　　件國有財產局既於配耕之時已交付使用借貸物即系爭土地於吳正良，契約義務已
　　履行，則無給付遲延責任之可言，則原告本於繼承之使用借貸契約主張國有財產
　　局怠於行使權利而行使代位權，參酌前開最高法院判決意旨，本件原告主張核與
　　代位權要件未合，其訴為無理由，應予駁回；至原告能否本於借用人之占有權限
　　而行使權限未據原告主張非本院得予審酌，附此序明。
十、因本案事證已臻明確，兩造其餘主張陳述及所提之證據，均毋庸再予審酌，附此
　　敘明。
據上論結：本件原告之訴為無理由，並依民事訴訟法第七十八條，判決如主文。
中　　　華　　　民　　　國　　九十一　　年　　　五　　　月　　　七　　　日
　　　　　　　　　　　　　　　　　　臺灣屏東地方法院民事第二庭
~B法　　　官　潘　快
右為正本係照原本作成。
如對本判決上訴，須於判決送達後廿日內向本院提出上訴狀。
~B法院書記官　鄭美雀
中　　　華　　　民　　　國　　九十一　　年　　　五　　　月　　　九　　　日
